【裁判字號】    98,訴,1064
【裁判日期】    980903
【裁判案由】    給付報酬
【裁判全文】
臺灣板橋地方法院民事判決              98年度訴字第1064號
原      告  冠亞不動產經紀有限公司
法定代理人  戊○○
訴訟代理人  蕭琪男律師
被      告  乙○○
被      告  己○○
共      同
訴訟代理人  吳奎新律師
複代理人    陳添信律師
            黃瑞真律師
上列當事人間請求給付報酬事件，經本院於民國98年8 月13日言
詞辯論終結，判決如下：
    主  文
原告之訴及假執行之聲請均駁回。
訴訟費用由原告負擔。
    事實及理由
一、原告主張：
  (一)被告乙○○原為門牌號碼台北縣板橋市○○路17號2 樓建物
    及坐落基地（板橋市○○段1017號土地）（下稱系爭不動產
    ）所有人，於民國98年3 月28日與原告訂立專任委託銷售契
    約，約定以總價新臺幣（下同）1,580 萬元，期間自98年3
    月29日起至98年4 月4 日止，由原告為被告乙○○代為銷售
    系爭不動產。嗣被告乙○○為求順利售出分別於98年3 月28
    日、同年4 月2 日再與原告簽立委託契約書，同意將售價降
    為1,334 萬元、再降為1,323 萬元，且於4 月2 日同意書中
    加註（被告乙○○實拿1,270 萬元，逾此數額者則為原告報
    酬），故最後銷售條件當以此為據。
  (二)原告費心居間後，覓得被告己○○願以1,300 萬元承買，並
    於98年4 月2 日簽妥要約書。原告隨通知被告2 人簽約。詎
    被告2 人為圖免支付仲介報酬，而百般推辭拒不簽約。直俟
    要約書最終日（即98年4 月10日）均未完成簽約。竟再於98
    年4 月12日自行完成買賣契約簽署（買賣價金1,300 萬元）
    ，且於同年月24日完成移轉登記。被告2 人故意以不正當行
    為阻其條件成就，依民法第101 條第1 項規定，視為條件已
    成就。準此，依原告與被告乙○○簽署委託銷售契約第5 條
    第5 項第3 點約定：甲方（即被告乙○○）在委託屆滿2 個
    月內，與甲方成交之買方係乙方（即原告）於委託期間曾仲
    介之客戶，且經查證屬實者，給付乙方委託價額4%。同條項
    第2 點在委託期間，甲方（即被告乙○○）自行將標的物另
    行委託他人居間仲介者，給付乙方委託總價額4%及民法第10
    1 條第1 項規定，被告乙○○應給付原告30萬元（1,300 萬
    -1,270萬）。另依民法第101 條第1 項、誠信原則及要約書
    第5 條第2 項規定被告己○○應給付原告26萬元（1,300 萬
    *2%） 。
  (三)併為聲明：(1)被告乙○○應給付原告30萬元；被告己○○應
    給付原告26萬元，及各自起訴狀繕本送達翌日（被告乙○○
    為98年5 月20日；被告己○○為98年6 月1 日）起至清償日
    止，按年息5%計算之利息。(2)原告願供擔保請准宣告假執行
    。
二、被告抗辯：
  (一)被告乙○○於98年2 月間就系爭不動產乃與原告簽訂一般委
    託銷售合約，委託銷售金額1,580 萬元，若有售出被告乙○○同意支付4%金額做為仲介費。直至同年3 月28日原告再次
    找被告乙○○，希望可以降價，並依原銷售條件改簽署專任
    委託銷售契約。雙方經一番討論後，被告乙○○同意以實收
    1,280 萬元，加4%仲介費及2 萬8,000 元雜費為買賣總價。
    嗣於98年4 月2 日原告業務員又來找被告乙○○要求降價，
    被告乙○○禁不住其一再要求，始同意以屋主實收1,270 萬
    元與其簽署特約條款。然原告從未告知有人出價1,300 萬元
    要購買。直至委託期間屆至（即98年4 月4 日）後之98年4
    月5 日（星期日），原告始通知被告乙○○有人欲購買，但
    當日乙○○並無時間；原告再約星期一，但被告乙○○仍無
    法抽空，而要求改約星期二或其他時間，然未再接獲原告任
    何通知。即被告乙○○於委託期間從未接獲原告通知有人欲
    購買系爭不動產，且從未與被告己○○碰面，故原告依委託
    銷售合約第5 條第5 項第3 點規定請求被告乙○○給付30萬
    元，自屬無據。又本件原告並未代被告乙○○收受定金，故
    契約並未成立生效。而被告乙○○同意實收1,270 萬元，故
    出售價為1,323 萬元，此與被告己○○出價1,300 萬元並未
    合致，故亦無民法第101條第1項所謂視為條件已成就可言。
  (二)被告己○○係因前有一棟建物委託原告銷售而認識原告，經
    知悉被告己○○欲購屋而多方推介，被告己○○雖選擇系爭
    不動產，惟表示僅同意以連同仲介費用在內1,300 萬元購買
    ，且堅持不同意加價。原告並至98年4 月2 日才表示請被告
    己○○簽署要約書，其要去斡旋。嗣於98年4 月5 日始通知
    被告己○○可否於當日8 時至店內與賣主見面談價格（原告
    表示賣主堅持要賣1,330 萬元以上），被告己○○表示請原
    告自行與賣主以要約價談妥，倘談妥就出來簽約，倘未談妥
    即作罷，但原告又要求被告己○○於98年4 月6 日見面，被
    告己○○遂協同友人丁○○至原告店內，欲與賣方商談，但
    賣方未出現，故被告己○○當場撤回要約，原告亦未再與被
    告己○○聯絡。即原告既從未通知被告己○○賣方已同意其
    要約，反一再要求己○○加價，更未通知賣方已欲簽約。本
    件嗣後乃透過訴外人丁○○及黃玉枝介紹才於98年4 月11日
    第一次見面及簽約。倘原告確實告知己○○1,300 萬元（含
    仲介費）可成交，被告己○○何須捨原告之仲介不為而再多
    支付10萬元予黃玉枝，故本件並無以不正行為阻止原告仲介
    之成就等情。
  (三)併為答辯聲明：原告之訴駁回；如受不利判決願供擔保請免
    為假執行。
三、兩造不爭執之事項：
  (一)系爭不動產原為被告乙○○所有；嗣於98年4 月11日以1,30
    0 萬元出售予被告己○○。並於98年4 月24日完成所有權移
    轉登記等情，有買賣契約書（詳被證6） 及建物登記謄本（
    原證4）在卷可佐。
  (二)被告乙○○於98年3 月28日與原告訂立專任委託銷售契約，
    約定以總價1,580 萬元，期間自98年3 月29日起至98年4 月
    4 日止（如原告在此期間收受定金或價格業經買賣雙方合意
    ，委託有效期間延至不動產買賣契約書簽訂日止。），由原
    告為被告乙○○代為銷售系爭不動產。隨於98年3 月28日同
    意變更委託價為1,334 萬元。再於同年4 月2 日再降為1,32
    3 萬元，且於特約條款加註（被告乙○○實拿1,270 萬元）
    ，其餘條件則未變更等情，並有專任委託銷售契約（原證1
    ）、委託契約內容更改同意書2 份（原證2） 在卷可佐。
  (三)被告己○○於98年4 月2 日與原告簽署要約書，約定自即日
    起至98年4 月10日止，以總價款1,300 萬元（含全部費用）
    同意承購。依前開契約第5 條約定「買賣雙方應於賣方承諾
    並送達賣方之日起5 日內，至原告處簽訂不動產買賣契約。
    契稅、地政規費、印花稅、代書費、貸款費用由買方負擔並
    承諾成交價2%為仲介服務報酬費用，並於簽立買賣契約時1
    次給付等情，並有要約書（原證3）1份附卷可佐。
四、關於原告與被告乙○○所簽訂專任委託銷售契約之委託期間
    至何時終止？
  (一)承前述，系爭專任委託銷售契第10條乃約定「專任委託期間
    自98年3 月29日起至98年4 月4 日止。如乙方（即原告）在
    此期間內收受定金或價格業經買賣雙方合意，委託有效期間
    延至不動產買賣契約書簽訂日止。」，先此敘明。
  (二)查被告抗辯：原告並未於委託期間內依系爭委託銷售契約第
    4 條規定代理收受定金等情，為原告所未爭執，應可信為真
    正，是本件並無因原告代收定金而延長委託有效期間之情形
    存在。
  (三)原告主張，被告間就系爭不動產買賣已達成意思表示合致等
    情，無非以被告乙○○於98年4 月2 日簽署委託契約內容更
    改同意書，同意以「實拿1,270 萬元」，為出售條件；被告
    己○○亦於同日簽署要約書，同意以「含費用全部1,300 萬
    元」為承買條件，而原告既可同意僅收受30萬元仲介報酬，
    應認價格業經買賣雙方合意等情為據。然查：
    (1)承前述，被告乙○○於98年4 月2 日所簽署委託契約更改
      內容同意書故於特約條款註明「原告實拿1,270 萬元」，
      惟委託總價經更改後仍為「1,323 萬元」（含土地增值稅
      及原告服務報酬），是單執前開同意書之出具可否逕認原
      告與被告乙○○就系爭專任委託銷售契約書第11條約定「
      按成交價4%」支付服務報酬之約定已然變更，要非無疑。
      再觀諸被告己○○於同日所出具要約書乃載「含費用全部
      1,300 萬元」，於未刪除或變更要約書第5 條「承諾按成
      交價2%，作為仲介服務費用」之前提，被告己○○同意承
      買之價格最高應為1,274 萬5,098 元（13,000,000元/1.
      02= 12,745,098）。則縱認被告乙○○所簽署特約條款內
      容，確如原告所指，已經變更仲介報酬約款，扣除1,270
      萬元後，僅餘4 萬5,098 元，於原告並未舉證證明所餘金
      額足夠繳納土地增值稅等雜費（即此部分被告乃主張土地
      增值稅等雜費金額為7 萬元，故嗣後支付予訴外人黃玉枝
      23萬元仲介費後，被告乙○○仍實收1,270 萬元。），仍
      難認被告間就買賣價格已經合致。
    (2)原告復主張：其於98年4 月3 日、4 日間曾通知被告乙○○已有人同意以1,300 萬元承買，原告可僅收30萬元仲介
      報酬，屋主可實收1,270 萬元，請被告乙○○至公司簽約
      等情，既為被告乙○○所否認，自應由原告負舉證之責。
      關此部分，固據原告聲請傳訊證人丙○○，經到庭證稱：
      （這案子你是賣方經紀人？談的過程？）是的，這案子賣
      方總共簽了2 次修正，最後4 月2 日簽的就是他要實收1,
      270 萬元。（你是如何告訴被告己○○的經紀人？）因為
      被告己○○的部分有1,300 萬元，所以我們認為可以收30
      萬元的仲介費就是成交。（委託契約內容更改委託總價為
      1,323 萬元？）是的，我有告訴屋主這件事，說對方出價
      1,300 萬元，所有的佣金全部30萬元，所以屋主可以實拿
      1,270 萬元。（有通知屋主何時簽約？）3 、4 日開始就
      通知到公司簽約，但是當時我們就知道他們私下接觸，因
      為4 日或5 日我有去找柯先生，是柯先生親口告訴我說己○○有去找他，要屋主的電話，柯先生有把屋主乙○○電
      話給他。（有跟屋主提到被告己○○這個人嗎？）沒有，
      我只告訴屋主有人要買價格1,300 萬元。（有通知賣方本
      件佣金30萬元，有何證明？）都是電話聯絡，這不可能有
      書面的證明等語。惟丙○○為原告之受僱人，更係本件契
      約賣方經紀人，其證詞本因有利害關係而難期無偏頗之虞
      ，故難逕予採信。遑論，證人丙○○既稱98年4 月3 日、
      4 日曾以電話聯絡賣方，縱無通話內容，至少應留存相關
      通話紀錄。惟由原告所提出準備三狀及檢附電信通話明細
      表（詳原證6） 其中自98年4 月1 日起至98年4 月4 日止
      ，並無任何通話紀錄證明，乃至98年4 月5 日起始有通話
      紀錄，故經本院調查結果，認被告乙○○抗辯：原告於98
      年4 月4 日以前，並未通知伊，乃至委託期間屆滿後之98
      年4 月5 日始通知被告乙○○簽約等語，應可採信。甚由
      卷附丙○○於98年4 月5 日傳送予被告乙○○之簡訊內容
      ，亦無法推認原告已為仲介報酬之退讓，遑論原告所主張
      之買賣契約已然合致成立。
    (3)基上，原告既於委託期間屆滿後，始通知被告乙○○簽約
      ，被告乙○○已無受「屋主實拿1,270 萬元」委託條件拘
      束之必要。即委託期間屆滿後，委託契約已然終止。原告
      嗣通知被告乙○○簽約，至多僅能認屬新要約，既無法認
      被告乙○○已默示同意延長委託期限，被告乙○○亦無再
      以同一條件承諾之義務。
  (四)綜上，原告與被告乙○○間專任委託契約書已於98年4 月4
    日期滿屆止。且於委託期內，原告並未告知被告己○○已有
    買受意願，是以原告依系爭專任委託契約第5 條第5 項第3
    款約定，請求被告乙○○給付30萬元，為無理由。再者，承
    前述，於委託期間既肇於原告未通知被告乙○○相關簽約情
    事，致未達成買賣意思表示之合致，而非被告乙○○故意拖
    延簽約之時間所致。則原告依民法第101 條規定主張，視為
    條件已成就，被告乙○○仍應依契約關係給付30萬元仲介報
    酬，亦屬無據，應予駁回。
五、原告復主張：原告與被告乙○○所簽署之委託銷售契約為專
    任契約，被告乙○○於委託期間內另行委託訴外人黃玉枝居
    間仲介依契約第5 條第5 項第2 款規定，應給付原告30萬元
    仲介報酬等情，既為被告乙○○所否認，自應由原告就前開
    利己事實，負舉證之責。經依聲請傳訊證人丁○○，固到庭
    證稱：（後來被告己○○為何又買到這間屋子？）因為我在
    文化路賣服裝，黃小姐是我客戶，4 月初來我店裡買衣服，
    我知道他有作仲介，所以聊天中我告訴他我有朋友在找板橋
    有電梯的房子，他說他有同學有江子翠的房子要賣，所以我
    將他們互相的電話留給他們。（這件事是發生4 月6 日之前
    或之後？）是在4 月6 日之前。（後來他們如何聯絡？知道
    嗎？）後來我有剛好聽說就是那個房子，4 月6 日簽約當天
    我就已經知道黃小姐要介紹的房子就是同一間。（黃小姐部
    分的仲介費用如何算？）顏小姐出10萬元，屋主部分我不知
    道。（顏小姐後來出價多少？）好像是1,300 萬元，仲介費
    是內含或外加我不知道，我只認識顏小姐及黃小姐等語。然
    由證人丁○○之證詞，固可佐：於98年4 月6 日之前，伊曾
    將黃玉枝的電話留給被告己○○；其並於98年4 月6 日陪同
    被告己○○至原告處簽約時就已知悉黃玉枝所欲介紹之不動
    產即為系爭不動產等情。惟尚不足佐被告乙○○於98年4 月
    4 日以前除委託原告外，另委託黃玉枝出售系爭不動產。加
    以證人丁○○僅識得被告己○○及訴外人黃玉枝，並不認識
    被告乙○○。本件復係丁○○先向黃玉枝提及被告己○○欲
    購買位於板橋有電梯的房子，黃玉枝才說其有同學（即被告
    乙○○之夫陳進標）的房子要賣。則由證人丁○○陳述之始
    末，反足佐於4 月初之際被告乙○○並尚無委託黃玉枝居間
    仲介之情（衡情，應係黃玉枝自丁○○處得悉被告己○○欲
    購屋後，始再向屋主探詢出售之條件。）。此外，原告並未
    再提出其他證據以佐被告乙○○確於98年4 月4 日以前，即
    另行委託黃玉枝居間仲介等情，經本院調查結果，原告依系
    爭委託銷售契約第5 條第5 項第2 款規定，請求被告乙○○
    給付30萬元，亦無理由，應予駁回。
六、關於原告本於民法第101 條第1 項、誠實信用原則及要約書
    第5 條第2 項請求被告己○○給付26萬元仲介報酬部分：
  (一)承前述，系爭要約書上所載承購總價既為含費用1,300 萬元
    ，扣除約定2%仲介報酬後，被告己○○同承購之最高價格為
    1,274 萬5,098 元。此部分既與低於被告乙○○委託出售之
    價格，縱其確故意脫免拒不到場，亦無法認買賣契約定會因
    其到場而合致成立。即原告一再主張其可降低仲介報酬以促
    成被告間契約之合致，然自始未舉證證明已將其內心真意向
    被告表明，本難期被告理當知悉其內心真意。甚且倘原告確
    如其所主張實際存有退讓減縮仲介報酬之意，原告既有代理
    被告乙○○（系爭專任委託銷售合約第4 條第2 項）收受定
    金之權，本得逕依要約書第5 條第3 項規定要求被告己○○
    於98年4 月3 日以前（即24小時以內）交付定金，竟捨此不
    為，僅一再邀約被告2 人至原告處商討簽約事宜，顯見原告
    縱有退讓仲介報酬之意，實際亦尚未決定仲介報酬退讓之程
    度。故原告嗣後倒果為因再主張被告己○○所簽署要約書既
    與被告乙○○所簽署更改同意書（98年4 月2 日）最低價（
    實收1,270 萬元）相符，契約已然成立，應無可採。
  (二)再觀諸被告所提出系爭不動產買賣契約書，被告己○○乃以
    總價1,310 萬元（含10萬元仲介費用，此部分除有收據1 紙
     (詳被證7） 附卷可憑外，並核與證人丁○○供述內容相
    符，應可信為真正。）承購。其金額實際已高於被告己○○
    於要約書上所載金額（含所有費用共1,300 萬元），衡情，
    倘原告確已向被告己○○表明其僅需花費1,300 萬元即可購
    得系爭不動產，己○○豈有捨此不為，另花費更高代價購入
    同一不動產。此由證人甲○○（原告之職員，本件被告己○○之經紀人）於本院審理時到庭陳述，先稱：（當時介紹買
    屋情況？）當時被告己○○的房子是我幫忙賣掉的，後來決
    定要買，因為長輩年紀大，所以要換成電梯大樓。我有帶他
    去看過系爭房屋，前後大約看了三至四次，系爭房子是空屋
    。他第一次看就喜歡，也決定要買，價格是從1,300 萬開始
    談，1,300 萬元是不含仲介費用，屋主部分是我同事的客戶
    。因為屋主簽的價格1,270 萬元，所以我認為我簽到1,300
    萬元就是成交了，也有簽要約書等語。經本院提出卷附要約
    書後（所謂含費用全部1,300 萬元是何意？），再改稱：就
    是含仲介費用加起來1,300 萬元，這是被告己○○的意思，
    因為我們服務費收30萬元也是可以的等語。亦可佐原告自始
    未向己○○表明同意退讓仲介報酬，此部分未明確告知之瑕
    疵，既可歸責原告自身，而難苛以被告己○○違背誠信原則
    ；加以本件實際成交金額與高於要約書金額，而與民法第
    101 條第1 項構成要件有間。準此，原告依民法第101 條第
    1 項規定、誠信原則及要約書約定，請求被告己○○給付26
    萬元，為無理由，應予駁回。
七、綜上，原告本於專任委託銷售契約第5 條第5 項第3 款、第
    2 款、民法第101條第1項請求被告乙○○給付30萬元；本於
    民法第101 條第1 項、誠信原則及要約書第5 條第2 項規定
    請求被告己○○應給付原告26萬元及各自起訴狀繕本送達翌
    日起至清償日止，按年息5%計算之利息，均無理由，應予駁
    回。
八、原告之訴既經駁回，其假執行之聲請已失所附麗，應併駁回
    。
九、兩造其餘主張或攻擊防禦方法，與本件判決結果無涉，爰不
    逐一論列說明。
結論：原告之訴為無理由，依民事訴訟法第78條，判決如主文。
中    華    民    國    98    年    9     月    3     日
                  民事第一庭    法  官  黃信滿
以上正本係照原本作成
如對本判決上訴，須於判決送達後20日內向本院提出上訴狀
中    華    民    國    98    年    9     月    3     日
                            書記官  林月蓉


司法院資訊處製作；財團法人民間司法改革基金會備份。
